【裁判字號】    97,重訴,27
【裁判日期】    970828
【裁判案由】    分割共有物
【裁判全文】
臺灣嘉義地方法院民事判決              97年度重訴字第27號
原      告  乙○○
原      告  丙○○
共      同
訴訟代理人  唐淑民律師
            李國禎律師
            徐慧齡律師
被      告  甲○○
上列當事人間請求分割共有物等事件，本院於民國97年8月14日
言詞辯論終結，判決如下：
    主  文
原告乙○○、丙○○及被告甲○○共有如附表所示之土地，應予
變價分割，其賣得價金按原告乙○○二分之一、原告丙○○及被
告甲○○各四分之一之比例分配。
被告甲○○應給付原告乙○○新台幣伍拾肆萬零陸佰肆拾元，及
自民國九十七年四月一日起至清償日止，按年息百分之五計算之
利息；被告甲○○應給付原告乙○○新台幣貳萬伍仟貳佰拾元
。
被告甲○○應給付原告丙○○新台幣貳拾柒萬零佰貳拾元，及
自民國九十七年四月一日起至清償日止，按年息百分之五計算之
利息；被告甲○○應給付原告丙○○新台幣壹萬貳仟陸佰壹拾伍
元。
訴訟費用新台幣玖萬伍仟伍佰肆拾伍元，由原告乙○○負擔新台
幣肆萬仟柒佰壹拾元、原告丙○○負擔新台幣貳萬壹仟捌佰
伍拾柒元，被告甲○○負擔新台幣貳萬玖仟玖佰柒拾伍元。
本判決第二、三項於原告乙○○、丙○○，各以新台幣壹拾捌萬
玖仟元、玖萬伍仟元，為被告供擔保後得假執行。
    事實及理由
壹、原告起訴主張：
一、按各共有人得隨時請求分割共有物。但因物之使用目的不能
    分割或契約訂有不分割之期限者，不在此限；又共有物分割
    之方法，不能協議決定者，法院得因任何共有人之聲請，命
    為原物分配或變價分配，民法第823條第1項、第824條第2項
    分別定有明文。附表所示土地（下稱系爭土地）分別為兩造
    所共有，應有部分如附表所示，而兩造間就系爭土地並未約
    定不為分割，亦無因物之使用目的不能分割，惟因無法協議
    決定分割之方法，爰訴請判決分割系爭土地，並主張以變價
    分配之。
二、無法律上之原因而受利益，致他人受損害者，應返還其利益
    ，民法第179條前段定有明文。而請求返還之範圍，應以對
    方所受之利益為度，非以請求人所受損害若干為準，無權占
    有他人土地，可能獲得相當於租金之利益為社會通常之觀念
    （參照最高法院61年度台上字第1695號判例）；再按民法第
    818條所定各共有人按其應有部分，對於共有物之全部有使
    用收益之權，係指各共有人得就共有物全部，於無害他共有
    人之權利限度內，可按其應有部分行使用益權而言，故共有
    人如逾越其應有部分之範圍使用收益時，即係超越其權利範
    圍而為使用收益，其所受超過利益，要難謂非不當得利（參
    照最高法院55年度台上字第1949號判例）。查系爭土地為兩
    造所共有已如上所述，惟被告未經全體共有人之同意，於系
    爭土地上有木造房屋一棟（下稱系爭建物），業經原告丙○○訴請返還系爭土地予原告丙○○及其他共有人，此有鈞院
    92年度訴字第771號判決在案，被告無權占有系爭土地，原
    告自得請求被告返還其所受相當於租金之不當得利，而依原
    告應有部分之比例計算之金額予原告，並自起訴之日即97年
    3月11日回溯請求五年至92年3月12日，此期間之不當得利賠
    償金，及自起訴狀繕本送達翌日起至交還系爭土地之日止，
    按月給付原告相當於不當得利之賠償金。
三、再按城市地方房屋之租金，以不超過土地及其建築物申報總
    價年息百分之十為限，土地法第97條第1項定有明文。查系
    爭土地民國96年1月之申報地價為每平方公尺新台幣（下同
    ）39,680元（92年及93年以後之申報地價皆高於96年申報地
    價），且坐落於嘉義市○區○地段繁榮、交通往來方便，爰
    依96年之申報地價年息百分之五計算相當於租金之損害：
  (一)原告乙○○部分：
    被告應給付原告乙○○540,640元（計算式為：占用面積109
    平方公尺×申報地價每平方公尺39680元×5％×應有部分比
    例1/2×5年＝540640元）及自起訴狀繕本送達翌日起至返還
    系爭土地之日止，按月給付原告乙○○9,010元（計算式為
    ：占用面積109平方公尺×申報地價每平方公尺39680元×5
    ％×應有部分比例1/2÷12月＝9010元）。
  (二)原告丙○○部分：
    被告應給付原告丙○○270,320元（計算式為：占用面積109
    平方公尺×申報地價每平方公尺39680元×5％×應有部分比
    例1/4×5年＝270320元）及自起訴狀繕本送達翌日起至返還
    系爭土地之日止，按月給付原告丙○○4,505元（計算式為
    ：占用面積109平方公尺×申報地價每平方公尺39680元×5
    ％×應有部分比例1/4÷12月＝4505元）。
四、並聲明：(一)兩造共有系爭土地准予變賣，所得價金按兩造應
    有部分比例分配之；(二)被告應給付原告乙○○540,640元，
    及自起訴狀繕本送達翌日起至返還系爭土地之日止，按月給
    付原告乙○○9,010元；(三)被告應給付原告丙○○270,320元
    ，及自起訴狀繕本送達翌日起至返還系爭土地之日止，按月
    給付原告丙○○4,505元；(四)第二、三項部分請准供擔保宣
    告假執行；(五)訴訟費用由被告負擔。
貳、被告抗辯：
一、本件沒有不能分割的協議，請求依照法律規定處理。
二、系爭土地為香火地，原由原告乙○○之母親及被告之父親共
    同繼承，辦理繼承時原告乙○○之母親同意拋棄繼承，但拋
    棄繼承書為被告母親所遺失，而其上建物為35年間由被告母
    親所興建，當時原告乙○○之母親亦未表示反對，其後因分
    家，系爭土地及建物始歸被告所有，於92年間複丈系爭建物
    後未再增建，又原告丙○○購買系爭土地時，應知悉該建物
    的存在，因此原告須概括承受。並聲明：(一)駁回原告之訴；
    (二)訴訟費用由原告負擔。
、本件依民事訴訟法第270條之1第1項第3款規定，整理並協議
    兩造不爭執事項暨簡化爭點為：
一、兩造不爭執之事項
  (一)系爭土地為兩造所共有，原告乙○○、丙○○及被告應有部
    分各為2分之1、4分之1、4分之1。
  (二)系爭土地上坐落被告所有之木造房屋，位置及面積如本院92
    年度訴字第771號返還房屋事件之民事判決附圖所示。前開
    返還房屋事件判決被告應將附圖斜線部分所示之木造房屋拆
    除，並將土地返還原告丙○○及其他全體共有人。
  (三)上開木造房屋已經在97年6月24日拆除完畢。
二、經兩造協議簡化之爭點
  (一)原告請求分割系爭土地是否有理由？
  (二)原告請求被告給付相當於不當得利之租金，是否有理由？
肆、本院得心證之理由：
一、原告請求分割共有物部分：
  (一)按各共有人得隨時請求分割共有物。但因物之使用目的不能
    分割或契約定有不分割之期限者，不在此限；共有物分割之
    方法，不能協議決定者，法院得因任何共有人之聲請，命為
    分配，民法第823條第1項、第824條第2項，分別定有明文。
    又法院裁判分割共有物之分割方法，僅限原物分配、變賣分
    配及原物分配兼金錢補償三種為限，而共有物之分割方法，
    應斟酌當事人之聲明、共有物之性質、經濟效用及全體共有
    人之利益等因素決之，惟如分配原物有困難時，則應予變賣
    ，以價金分配於各共有人，最高法院57年台上字第2117號、
    51年台上字第271號著有判例闡釋甚詳。
  (二)本件原告起訴主張兩造就系爭土地未訂有不分割之協議，亦
    無因物之使用目的上不能分割之情形，且兩造於本院調解未
    果，無法就分割方法達成協議，業據原告提出系爭土地之土
    地登記謄本附卷足憑，揆諸前揭說明，原告訴請裁判分割系
    爭土地，自無不合。至於分割方案，本院審酌如下：
  1.系爭建物為兩層樓磚木造建物，坐落於系爭土地上，往西約
    200公尺為嘉義中山路噴水池圓環，系爭土地附近商店林立
    ，並設有臺灣企銀分行，系爭土地北側面臨光華路，據原告
    訴代當場測量路寬約10公尺，系爭土地面臨光華路的土地寬
    度約6公尺，因被告表示無法到場，故未進入建物內測量系
    爭土地的長度等情，業經原告提出現場照片為憑，且經本院
    履勘現場查證屬實，並製有勘驗筆錄存卷可參。參諸原告丙○○及被告甲○○前因系爭建物之拆屋還地事件，經本院會
    同地政人員履勘現場，並製有勘驗筆錄及複丈成果圖附於本
    院92年度訴字第771號卷宗，被告亦陳明自前開案件複丈系
    爭建物後，該建物並未增建或改建等語，是兩造乃同意援用
    該案關於系爭建物之92年12月25日複丈成果圖等情，亦據兩
    造陳明在卷，並有系爭建物之前開複丈成果圖附卷可稽。
  2.本院審酌系爭土地僅北側與光華路之道路相接，且系爭土地
    面臨光華路之寬度約為6公尺，倘按兩造應有部分比例以原
    物分割，分割後兩造面臨光華路之寬度，則分別為3公尺、
    1.5 公尺及1.5公尺。然系爭土地所面臨之嘉義市○○路寬
    度約為10公尺，依嘉義市畸零地使用規則之規定，正面路寬
    超過7公尺至15公尺時，住宅區最小寬度應為3.5公尺，商業
    區最小寬度應為4公尺。基此，倘按兩造應有部分比例分割
    ，分割後之土地均不符上開嘉義市畸零地使用規則之規定，
    將使兩造分得之土地成為畸零地而無法建築使用，嚴重減損
    土地之經濟效益及影響全體共有人之利益。本院復參酌系爭
    土地上雖坐落被告所有之系爭建物，然系爭建物業經本院92
    年度訴字第771號判決應予拆除，並將土地返還予全體共有
    人確定在案，且系爭建物業於97年6月24日拆除完畢一情，
    為兩造所不爭執。是本院審酌倘依原告主張變價分割之方案
    為分割，系爭土地方得併同開發使用，不致減損土地經濟效
    益及全體共有人之利益，拍賣所得價金亦由兩造依應有部分
    比例分受，對各共有人並無任何不利益，應屬允當之分割方
    案。
二、原告請求不當得利部分：
  (一)按無法律上之原因而受利益，致他人受損害者，應返還其利
    益。雖有法律上之原因，而其後已不存在者，亦同，民法第
    179條定有明文。故得請求之範圍，應以對方所受之利益為
    限。而無權占有他人土地，可獲得相當於租金之利益，為社
    會通常觀念 (最高法院61年度台上字第1695號判例參照)。
    又城市地方房屋租金，以不超過土地及建物改良申報總價年
    息百分之10為限，土地法第97條第1項定有明文。又所謂年
    息百分之10，乃指房屋租金之最高限額，並非必須照申報價
    額年息百分之10計算之，尚須斟酌基地之位置、工商繁榮之
    程度，使用人利用基地之經濟價值、所受之利益，彼等關係
    及社會感情等情事，以為決定。
  (二)查原告丙○○前曾以被告所有之系爭建物無權占用系爭土地
    為由，提起拆屋還地之訴，經本院92年度訴字第771號判決
    應予拆除，並將土地返還原告丙○○及其他全體共有人確定
    在案一節，業經本院調閱本院92年度訴字第771號卷宗核閱
    無訛，並有該案判決附卷足參。然自前開案件判決後，被告
    所有之系爭建物仍繼續占用系爭土地，迄97年6月24日始行
    拆除完畢一情，為兩造所不爭執，堪信屬實。基此，被告所
    有之系爭建物既無權占用系爭土地，足致原告受有無法使用
    收益系爭土地之損害，則原告請求92年3月12日起至起訴之
    日即97年3月11日止，被告占用系爭土地相當於5年租金之不
    當得利及法定利息，暨自起訴狀繕本送達翌日即97年4月1日
    起至返還土地之日，按月給付相當於租金之不當得利，揆之
    前揭說明，於法相符，應屬正當。
  (三)至損害金之計算，本院審酌系爭土地往西約200公尺為嘉義
    中山路噴水池圓環，附近商店林立，並設有臺灣企銀分行等
    商店，業經原告提出現場照片為憑，且經本院履勘現場查證
    屬實，並製有勘驗筆錄存卷可參，足認系爭土地位處嘉義市
    商業經濟繁榮之地，認應以申報總價額百分之5計算為適當
    。又系爭建物坐落之系爭土地，92年度申報地價每平方公尺
    為44,000元，93年度為40,480元，96年1月為39,680元，業
    據原告提出地價第二類謄本在卷可參，是原告主張以申報地
    價最低之96年1月申報地價39,680元做為計算基準，應為可
    採。基此，參酌兩造同意引用前開拆屋還地事件之92年12月
    25日複丈成果圖，系爭建物占用系爭土地之面積為109平方
    公尺，有前揭複丈成果圖存卷足參。故原告請求被告返還起
    訴前5年內相當於租金之不當得利，及自起訴狀繕本送達翌
    日即97年4月1日起，至拆除系爭建物返還所占土地之日即97
    年6月24日止相當於租金之不當得利如下：
  (四)原告乙○○得請求系爭建物占用系爭土地5年間不當得利為
    540,640元【計算式：系爭建物坐落土地109㎡×39,680元×
    占用期間5年×5%×應有部分1/2＝540,640元】；原告張豊
    得請求自起訴狀繕本送達翌日即97年4月1日起，至拆除系爭
    建物返還所占土地之日即97年6月24日止之不當得利為25,23
    0元【計算式（元以下四捨五入）：109㎡×39,680元×5%×
    1/2÷12×2.8月＝25,229.8元】。
  (五)原告丙○○得請求系爭建物占用系爭土地5年間不當得利為
    270,320元【計算式：系爭建物坐落土地109㎡×39,680元×
    占用期間5年×5%×應有部分1/4＝270,320元】；原告張豊
    得請求自起訴狀繕本送達翌日即97年4月1日起，至拆除系爭
    建物返還所占土地之日即97年6月24日止之不當得利為12,61
    5元【計算式（元以下四捨五入）：109㎡×39,680元×5%
    ×1/4÷12×2.8月＝12,614.9元】。
三、至於被告雖辯稱本院92年度訴字第771號拆屋還地事件審理
    中，其因故未到庭辯論，其業已就上開案件提出再審，希望
    俟再審事件審結後再審理本案等語，然本院92年度訴字第77
    1號判決業已確定在案，此經本院調閱前開卷宗核閱無訛，
    是該案既已確定，本院自應受該確定判決效力之拘束，不得
    為相反之認定。況被告雖就上開拆屋還地事件提起再審，然
    業經本院97年度再字第5號以不合法為由駁回在案。是被告
    前揭主張，無足憑採。
伍、綜上所述，系爭土地依其使用目的並非不能分割，共有人間
    亦無不能分割之約定，然迄今未能協議分割，本院審酌發揮
    土地最大經濟效用及整體利用價值，及按原物分割無法符合
    全體共有人之利益等一切情狀，本院認以將系爭土地變賣，
    所得價金各按兩造應有部分之比例分配，堪認係適當、公允
    之分割方法。從而，原告本於共有人之資格，起訴請求分割
    系爭土地，即屬正當，應予准許。本院因而准命分割系爭土
    如主文第一項所示。又被告既無權占用系爭土地，使原告受
    有不能使用之損害，被告受有相當於租金之不當得利，原告
    自得對之為請求。從而，原告乙○○及丙○○請求被告給付
    5年之損害金各540,640元、270,320元及自起訴狀繕本送達
    翌日即97年4月1日起，按週年利息百分之5計算之法定利息
    ，暨自97年4月1日起至交還土地之日即97年6月24日止之損
    害金各25,230元、12,615元，為有理由，應予准許。
陸、末按法院為終局判決時，應依職權為訴訟費用之裁判，民事
    訴訟法第87條第1項定有明文。本件就分割共有物之訴部分
    ，雖准原告之請求分割系爭土地，然分割方法係法院考量全
    體共有人之利益後，依職權所為之決定，原告既為共有人之
    一，亦同受其利，若全由敗訴當事人負擔訴訟費用顯失公平
    ，爰依民事訴訟法第80條之1規定，命勝訴之原告乙○○及
    丙○○負擔訴訟費用各43,713元及21,857元；至於原告請求
    被告給付相當於租金之不當得利部分，其訴訟費用則由敗訴
    之被告負擔，爰判決如主文第四項所示。
柒、原告就訴之聲明第二、三項部分陳明願供擔保，聲請宣告假
    執行，核無不合，爰酌定相當擔保金額准許之。
捌、本件待證事實已臻明瞭，兩造其餘攻擊防禦方法及舉證，對
    判決之結果已不生影響，爰不一一詳為審酌，併此敘明。
玖、據上論結，本件原告之訴為有理由，依民事訴訟法第78條、
    第87條第1項、第85條第1項但書、第80條之1、第390條第2
    項，判決如主文。
中    華    民    國    97    年    8     月    28    日
                  民二庭法  官  林中如
以上正本係照原本作成
如對本判決上訴須於判決送達後20日內向本院提出上訴狀
中    華    民    國    97    年    8    月     28    日
                        書記官  林柑杏
附表
┌──┬──────┬─────────┬───┬──┬──┐
│編號│土地坐落位置│共有人及應有部分  │面積（│地目│備註│                  │
│    │            │                  │平方公│    │    │                 │
│    │            │                  │尺）  │    │    │                 │
├──┼──────┼─────────┼───┼──┼──┤
│1   │嘉義市元段六│(一)乙○○：2分之1  │120.00│建  │    │
│    │小段58地號  │(二)丙○○：24分之6 │      │    │    │
│    │            │(三)甲○○：4分之1  │      │    │    │
└──┴──────┴─────────┴───┴──┴──┘


司法院資訊處製作；財團法人民間司法改革基金會備份。
